ACORDAO-COMPLETO-2421813

ACÓRDÃO 3688/2022 ATA 23/2022 - PRIMEIRA CÂMARA

VISTOS, relatados e discutidos estes autos de ato de concessão de pensão civil emitido pela Universidade Federal do Rio Grande do Sul.
ACORDAM os Ministros do Tribunal de Contas da União, reunidos em sessão da Primeira Câmara, ante as razões expostas pelo Relator, com fundamento no artigo 71, incisos III e IX, da Constituição Federal de 1988, nos artigos 1º, inciso V, e 39, inciso II, da Lei 8.443/1992, e nos artigos 1º, inciso VIII, 259, inciso II, e 262 do Regimento Interno do TCU, em:
9.1. considerar ilegal o ato de concessão de pensão civil instituída por Walter Zelmanovitz em favor de Paulina Zelmanovitz, negando-lhe registro;
9.2. dispensar a devolução dos valores indevidamente recebidos até a data da ciência desta deliberação, com fulcro no Enunciado 106 da Súmula da Jurisprudência do TCU;
9.3. determinar à Universidade Federal do Rio Grande do Sul, com base no art. 45 da Lei 8.443/1992, que:
9.3.1. no prazo de trinta dias, a contar da ciência deste acórdão:
9.3.1.1. faça cessar os pagamentos decorrentes do ato impugnado, nos termos do art. 262, caput, do Regimento Interno do TCU e do art. 8º, caput, da Resolução-TCU 206/2007, sob pena de ressarcimento das quantias pagas indevidamente e responsabilização solidária da autoridade administrativa omissa;
9.3.1.2. dê ciência do inteiro teor desta deliberação à interessada, alertando-a de que o efeito suspensivo proveniente de eventual interposição de recurso junto ao TCU não a exime da devolução dos valores indevidamente percebidos após a notificação, caso o recurso não seja provido;
9.3.2. no prazo de sessenta dias, a contar da ciência deste acórdão:
9.3.2.1. encaminhe a este Tribunal comprovante da data da ciência desta deliberação pela interessada;
9.3.2.2. emita novo ato de pensão, livre das irregularidades apontadas, e submeta-o ao TCU, nos termos do art. 262, § 2º, do Regimento Interno do TCU e do art. 19, § 3º, da Instrução Normativa-TCU 78/2018.

PENSÃO CIVIL. Atos de Pensão civil da unidade emissora Universidade Federal do Rio Grande do Sul, enviados ao TCU pela unidade de controle interno CONTROLADORIA-GERAL DA UNIÃO (VINCULADOR) para fins de análise e julgamento

Primeira Câmara

3. Interessados/Responsáveis:
3.1. Interessado: Paulina Zelmanovitz (XXX.934.610-XX).

13.1. Ministros presentes: Vital do Rêgo (na Presidência), Walton Alencar Rodrigues (Relator), Benjamin Zymler e Jorge Oliveira.
13.2. Ministro-Substituto presente: Augusto Sherman Cavalcanti.

WALTON ALENCAR RODRIGUES

Adoto, como relatório, a instrução da Fiscalização de Integridade de Atos e Pagamentos de Pessoal e de Benefícios Sociais (Sefip) , que obteve anuência do dirigente da unidade técnica e do Parquet especializado:
"INTRODUÇÃO
1.	Trata-se de ato inicial de concessão da pensão civil instituída por Walter Zelmanovitz (CPF: XXX.142.000-XX) , ex-servidor da Universidade Federal do Rio Grande do Sul.
2.	O ato foi submetido, para fim de registro, à apreciação do Tribunal de Contas da União (TCU) , de acordo com o art. 71, inciso III, da Constituição Federal. O cadastramento e a disponibilização ao TCU ocorreram por intermédio do Sistema de Apreciação e Registro de Atos de Admissão e Concessões, na forma dos arts. 2º, caput e incisos I a VI, e 4º, caput, da Instrução Normativa - TCU 78/2018.
3.	Ao benefício pensional habilitou-se Paulina Zelmanovitz (CPF: XXX.934.610-XX) , viúva do ex-servidor.
HISTÓRICO
4.	O ato de concessão de pensão civil em exame, com data de vigência em 12/8/2018, foi disponibilizado ao TCU em 14/8/2019.
5.	O ato inicial de concessão da aposentadoria do ex-servidor foi apreciado no TC Processo 001.075/2020-9, com julgamento de mérito prejudicado, por perda de objeto, mediante a prolação do Acórdão 752/2020-TCU-Primeira Câmara, de relatoria do Ministro-Substituto Marcos Bemquerer Costa, haja vista o óbito do ex-servidor (peça 2) . Na aludida assentada, constou determinação para que esta Secretaria de Fiscalização procedesse à imediata autuação e subsequente instrução do ato de concessão de pensão civil, aferindo, em particular, a legitimidade dos proventos que vêm sendo pagos ao beneficiário, notadamente a regularidade da vantagem relativa à dedicação exclusiva, considerando-se que o servidor ocupava outro cargo público de médico junto ao Núcleo Estadual do Ministério da Saúde no Estado do Rio Grande do Sul.
EXAME TÉCNICO
6.	O ex-servidor Walter Zelmanovitz (CPF: XXX.142.000-XX) , aposentado voluntariamente com proventos integrais em 24/5/1990, com amparo no art. 40, III, "b", da Constituição Federal de 1988 (redação original) , faleceu em 12/8/2018, razão pela qual aplica-se ao cálculo do benefício pensional o regramento contido na Lei 10.887/2004.
Pagamento da Gratificação de Raio X em percentual superior a 10%
7.	Consta do ato de concessão ora examinado, bem como do contracheque do instituidor (peça 4) , que foi incluída na base de cálculo da pensão parcela alusiva à Gratificação de Raio X, no percentual de 40% do vencimento básico, contrariando entendimento pacífico desta Corte de Contas no sentido de que tal vantagem pode ser paga no percentual máximo de 10%, consoante assentado no Acórdão 763/2006-TCU-Plenário, de relatoria do Ministro Valmir Campelo, conforme sumário abaixo transcrito:
Sumário: PESSOAL. INCIDENTE DE UNIFORMIZAÇÃO DE JURISPRUDÊNCIA. GRATIFICAÇÃO DE RAIOS X. ENTENDIMENTO FIRMADO. É legal a incorporação aos proventos de Gratificação de Raios X, com base no art. 34, §§ 1º e 2º, da Lei nº 4.345/1964, com a redação dada pelo art. 1º da Lei nº 6.786/1980, à razão de 1/10 por ano de exercício em atividades desempenhadas com aparelhos de Raios X, podendo-se, inclusive, fazer jus à integralidade dessa vantagem após 10 anos de trabalho sob tal situação especial, que, atualmente, corresponde ao percentual de 10% do vencimento básico.
8.	Nesse mesmo sentido, foi proferido o Acórdão 4770/2019-TCU-Primeira Câmara, de relatoria do Ministro Benjamin Zymler, cujo sumário restou assentado nos seguintes termos:
Sumário
PESSOAL. APOSENTADORIA. INCORPORAÇÃO DE GRATIFICAÇÃO DE RAIO X. INCORPORAÇÃO. Acórdão 763/2006-TCU-Plenário. CONSIDERAÇÃO SOBRE A MATÉRIA. ILEGALIDADE E DETERMINAÇÕES. DISPENSA DE DEVOLUÇÃO DOS VALORES INDEVIDAMENTE RECEBIDOS DE BOA-FÉ.
9.	Assim, resta eivado de mácula o ato de concessão de pensão civil ora examinado, haja vista haver constado da base de cálculo do benefício o pagamento da Gratificação de Raio X em percentual superior ao devido.
Dedicação exclusiva
10.	Em consulta à base de dados dos sistemas e-Pessoal e Sisac (peça 5) , verifica-se que o ex-servidor acumulava um cargo de Professor da Universidade Federal do Rio Grande do Sul com um cargo de Médico do Núcleo Estadual do Ministério da Saúde no Rio Grande do Sul.
11.	Embora exista amparo constitucional para a sobredita acumulação, verificou-se que o ex-servidor se aposentou no cargo de Professor sob a jornada de trabalho de dedicação exclusiva, o que demanda o preenchimento do requisito de compatibilidade de horários estabelecido no art. 14, I, do Decreto 94.664/1987.
12.	Após análise do ato de concessão de aposentadoria do ex-servidor (disponibilizado no e-Pessoal sob o número 73939/2019) , verifica-se que a data em que o ex-servidor iniciou a jornada de trabalho com dedicação exclusiva foi 16/11/1987, ou seja, em data posterior à sua aposentadoria no cargo de médico, ocorrida em 8/10/1982, conforme consta do ato de concessão de aposentadoria disponibilizado no e-Pessoal sob o número 125154/2019. Assim, sob esse aspecto, não se vislumbra óbice à legalidade da concessão.
13.	Desse modo, considerando que constou da base de cálculo do benefício pensional o pagamento da Gratificação de Raio X em percentual superior a 10 %, propõe-se considerar ilegal o ato de concessão em exame, negando-lhe registro.
14.	Cumpre observar que, não havendo decorrido o prazo de 5 (cinco) anos desde o ingresso do ato de concessão nesta Corte de Contas, não há a necessidade de se instalar o contraditório, consoante entendimento firmado no Acórdão 587/2011-TCU-Plenário, de relatoria do Ministro Valmir Campelo.
15.	Por derradeiro, registre-se que a análise do presente feito observou o regramento inscrito na Resolução TCU 315/2020.
CONCLUSÃO
16.	Em vista do acima expendido, propõe-se considerar ilegal, negando-lhe registro, o ato inicial de concessão de pensão civil constante deste processo, haja vista haver constado da base de cálculo do benefício o pagamento da Gratificação de Raio X em percentual superior a 10%, contrariando o entendimento firmado no Acórdão 763/2006-TCU-Plenário, de relatoria do Ministro Valmir Campelo.
PROPOSTA DE ENCAMINHAMENTO
17.	Ante o exposto, e de conformidade com o preceituado nos artigos 71, III, da Constituição Federal de 1988; 1º, V, e 39, II, da Lei 8.443/1992; 1º, VIII, 259, II, 260, § 1º, e 262, § 2º, do Regimento Interno/TCU, propõe-se:
17.1	considerar ilegal, negando-lhe registro, o ato inicial de concessão da pensão civil instituída pelo ex-servidor Walter Zelmanovitz (CPF: XXX.142.000-XX) em favor da beneficiária Paulina Zelmanovitz (CPF: XXX.934.610-XX) , haja vista haver constado da base de cálculo do benefício o pagamento da Gratificação de Raio X em percentual superior a 10%, contrariando o entendimento firmado no Acórdão 763/2006-TCU-Plenário, de relatoria do Ministro Valmir Campelo.
17.1.1	dispensar o ressarcimento das quantias indevidamente recebidas, presumida a boa-fé, consoante o disposto no Enunciado 106 da Súmula de Jurisprudência do TCU;
17.1.2	determinar à Universidade Federal do Rio Grande do Sul que, nos termos do art. 262, caput, do Regimento Interno do TCU, e art. 4º, inciso I, da Resolução TCU 315/2020:
a) abstenha-se de realizar pagamentos decorrentes do ato de concessão considerado ilegal, no prazo de 15 (quinze) dias, contado a partir da ciência dessa deliberação, sujeitando-se a autoridade administrativa omissa à responsabilidade solidária;
b) comunique à beneficiária acerca do teor deste Acórdão, alertando-a de que o efeito suspensivo proveniente da interposição de eventuais recursos junto ao TCU não a eximirá da devolução dos valores percebidos indevidamente após sua notificação, caso os recursos não sejam providos;
c) emita e disponibilize no sistema e-Pessoal, no prazo de 30 (trinta) dias, novo ato de concessão, escoimado da irregularidade apontada, nos termos do art. 262, § 2º, do Regimento Interno do TCU; e
d) encaminhe ao Tribunal o comprovante de que a interessada tomou ciência do inteiro teor desta deliberação."

não há

Procuradora-Geral Cristina Machado da Costa e Silva.

PENSÃO CIVIL. UNIVERSIDADE FEDERAL DO RIO GRANDE DO SUL. INCORPORAÇÃO DE GRATIFICAÇÃO DE RAIOS X EM PERCENTUAL SUPERIOR A 10% DO VENCIMENTO BÁSICO. ACUMULAÇÃO DO CARGO DE PROFESSOR EM REGIME DE DEDICAÇÃO EXCLUSIVA COM OUTRO CARGO DE MÉDICO. ILEGALIDADE. NEGATIVA DE REGISTRO. DETERMINAÇÕES.

PENSÃO CIVIL (PCIV)

Secretaria de Fiscalização de Integridade de Atos e Pagamentos de Pessoal e de Benefícios Sociais (Sefip).

Trata-se de ato de concessão de pensão civil emitido pela Universidade Federal do Rio Grande do Sul, submetido à apreciação deste Tribunal para fins de registro.
A Sefip e o Ministério Público de Contas manifestaram-se pela ilegalidade do ato, em razão da incorporação da gratificação de Raios X em percentual acima do limite permitido. 
Acolho as conclusões dos pareceres precedentes, incorporando-as às minhas razões de decidir.
Inicialmente, registro que o ato ora examinado deu entrada nesta Corte há menos de cinco anos, estando, assim, de acordo com a tese fixada pelo Supremo Tribunal Federal, no julgamento do RE 636.553/RS, da relatoria do E. Ministro Gilmar Mendes (Pleno, j. 19/2/2020, DJe 26/5/2020) .
O benefício instituído por Walter Zelmanovitz possui parcela de gratificação de Raios X calculada à razão de 40% do vencimento básico (peça 6, p. 2 e 3) .
Tal percentual supera o limite máximo de 10% fixado para a referida gratificação, conforme o entendimento firmado por este Tribunal, por ocasião do Acórdão 763/2006-TCU-Plenário, prolatado em sede de incidente de uniformização de jurisprudência:
9.3. firmar o entendimento no sentido de que a incorporação nos proventos de Gratificação de Raios X é legal, com base no art. 34, §§ 1º e 2º, da Lei nº 4.345/1964, com a redação dada pelo art. 1º da Lei nº 6.786/1980, à razão de 1/10 por ano de exercício em atividades desempenhadas com aparelhos de Raios X, podendo-se, inclusive, fazer jus à integralidade dessa vantagem após 10 anos de trabalho sob tal situação especial, que, atualmente, corresponde ao percentual de 10% do vencimento básico;
Por essas razões, julgo ilegal o presente ato de concessão de pensão civil, negando-lhe registro.
Considerando o volume expressivo de solicitações de prorrogação de prazo que vêm sendo apresentadas pelos órgãos de origem, em razão da sobrecarga de trabalho gerada pela necessidade de migração de atos do sistema Sisac para o e-Pessoal, de forma a evitar pedidos nesse sentido, promovo desde já a dilação dos prazos para implementação das determinações expedidas na presente deliberação, de caráter improrrogável neste caso.
Ante o exposto, voto para que o Tribunal adote a minuta de acórdão que submeto à deliberação deste Colegiado.
TCU, Sala das Sessões, em 12 de julho de 2022.
WALTON ALENCAR RODRIGUES 
Relator